最高法院刑事判決　　　　　　九十四年度台上字第一八０七號
　　上　訴　人　甲○○
　　　　　　　　　　　　65號.
　　選任辯護人　黃文崇律師
　　上　訴　人　乙○○
　　　　　　　　　　　　47號.
　　選任辯護人　鐘登科律師
　　上　訴　人　劉建麟原名劉.
　　　　　　　　　　　　5巷2.
上列上訴人等因常業重利案件，不服台灣高等法院台中分院中華
民國九十一年六月四日第二審判決（九十一年度上訴字第三二五
號，起訴案號：台灣彰化地方法院檢察署八十七年度偵字第一０
八五七、一０九０二號），提起上訴，本院判決如下：
    主  文
上訴駁回。
    理  由
按刑事訴訟法第三百七十七條規定：上訴於第三審法院，非以判
決違背法令為理由，不得為之。是提起第三審上訴，應以原判決
違背法令為理由，係屬法定要件。且必須依據卷內資料為具體之
指摘，並足據以辨認原判決已具備違背法令之形式，始屬相當。
本件原判決認定上訴人劉明智基於常業重利之犯意，自民國八十
七年九月間起，對外以「晶富錢莊」名義經營地下錢莊刊登廣告
，招徠急需現金週轉之不特定人，貸以金錢。以七至十日為一期
（原判決誤載為七至十五日為一期），每期利息為千分之三百至
四百五十，藉此取得與原本顯不相當之重利為常業；另上訴人甲
○○、乙○○二人亦基於常業重利之犯意聯絡，對外以「惠陽錢
莊」或「王太太」名義經營地下錢莊，以同上手法招徠急需借錢
之不特定人，其貸款方式為每十天或十五天為一期，每期利息千
分之三百五十至四百，以取得與原本顯不相當之重利。適有陳康
柱、陳國隆父子因經商不善，急須現金週轉，乃以高利分別向劉
明智借貸八次，向甲○○、乙○○借貸四次（詳如原判決附表一
、二所載），劉明智等三人遂乘陳國隆父子急迫而貸以金錢等情
。係以上開事實，業據被害人陳康柱、陳國隆父子指證綦詳，並
有經濟部工廠登記證影本、借貸還款明細表、合約書、支票影本
、建築改良物所有權狀影本、土地所有權狀影本、協議書、及彰
化縣彰化市第五信用合作社新華分社、彰化縣彰化市第六信用合
作社、雲林縣斗六信用合作社、玉山商業銀行彰化分行、華僑商
業銀行、華僑銀行員林分行、合作金庫等行庫分別函覆關於被害
人父子交付予上訴人等之支票兌領人李坤泰、陳玉美、蘇振文等
人之帳卡資料暨支票影本各一份附卷為證。且證人李坤泰亦證稱
，原判決附表一所示被害人父子簽發或背書之支票確係劉明智持
向伊調現者；另證人蘇振文、陳玉美均謂，原判決附表二所示由
被害人父子簽發或背書之支票，係由甲○○交付提示，足見被害
人父子之指證與事實相符。復敘明上述重利利率，亦經被害人父
子供述明確，且陳國隆於警詢及偵查中供稱，因做生意欠錢，急
迫下才會借這麼高的利息；另劉明智亦承認，陳國隆對伊說，因
經營不善，週轉不靈，急須資金調度，所以向伊借錢，足證上訴
人等三人確係乘被害人父子急迫而貸以金錢，暨上訴人等三人刊
登廣告經營地下錢莊，反覆招徠借款之人，以牟取重利，顯有規
模，自係以犯重利罪為常業，並恃以維生等情。因認上訴人等三
人犯行明確，乃撤銷第一審判決，改判論處上訴人劉明智乘他人
急迫貸以金錢，而取得與原本顯不相當之重利為常業（累犯）及
上訴人甲○○、乙○○共同乘他人急迫貸以金錢，而取得與原本
顯不相當之重利為常業罪刑。已詳敘其所憑之證據及認定之理由
。而以上訴人等均否認犯罪，劉明智辯稱伊僅借給被害人父子新
台幣（下同）五十萬元一次，為期一個月，取利一萬五千元而已
；甲○○辯稱伊僅借予被害人父子一百九十五萬元，約定十五天
還錢，被害人父子開給二百萬元支票，並非重利；另乙○○辯，
伊未經營地下錢莊，伊係載甲○○前往被害人住處要債而被警查
獲，伊事前不認識被害人父子各情，均係飾詞卸責，均如何不足
採信，於判決理由內一一詳予指駁及說明。從形式上觀察，原判
決並無認定事實不依證據等違法情事存在。上訴人等上訴意旨略
以，（甲）、劉明智部分：(一)、被害人父子片面指述，不足以證
明為真實。(二)、原判決理由採信陳國隆之指證，認定劉明智之借
貸係以七至「十天」為一期，其事實欄卻記載為七至「十五日」
為一期，自有矛盾。(三)、原判決未說明被害人有何「輕率」之情
事。（乙）、甲○○部分：(一)、被害人父子自承向八家地下錢莊
借錢，已和解解決五家，則渠等顯係以挖東牆補西牆之方式騙取
借款，並非有急迫之情事，又其已經營不善，如何解決另五家借
款。(二)、借款支票所示借款日至付款日為五日、七日、八日不等
，與原判決事實欄認定「以十天至十五天為一期」不合。(三)、被
害人父子借貸目的不明。（丙）、乙○○部分：(一)、乙○○確未
經營地下錢莊，係因甲○○向伊借車而載甲○○去被害人住處要
債。而甲○○亦證稱如此，何以未採納。(二)、陳國隆父子供詞矛
盾，誤認乙○○係「王太太」之借款人。(三)、陳玉美、蘇振文均
係向甲○○收取系爭支票兌現，與乙○○無涉。(四)、被害人父子
借貸不合「急迫」之要件各等語。惟查，原判決理由敘述依據被
害人之指證，認定劉明智貸款以「七至十日」為期計息，而其事
實欄卻記載為「七至十五日」一期，顯係誤載，應屬原審法院裁
定更正之問題，不得執為上訴第三審之理由。另乙○○辯解，伊
未參與經營地下錢莊，僅係開車載甲○○前往要債，而被警查獲
等情，已經原判決詳敘不可採信之理由，是共同被告甲○○附合
之詞，所云，乙○○未參與經營地下錢莊，僅係開車載他去討債
等語，自亦為原審所不採，原判決對此雖未說明不予採信之理由
，而有微疵，顧此不足以影響判決之結果，依刑事訴訟法第三百
八十條規定，不得為第三審上訴之理由。至其餘上訴意旨所云，
或為單純事實上之爭執，或係對原審法院認事、採證職權之適法
行使，及已說明論斷之事項，或與待證事實無關之枝節問題，專
憑己見，任意爭執，並非依據卷證資料具體指摘原判決認事、採
證及所為論斷有何違背法令，不足據以辨認原判決已具備違法之
情事。其上訴違背法律上之程序，應予駁回。
據上論結，應依刑事訴訟法第三百九十五條前段，判決如主文。
中　　華　　民　　國　九十四　年　　四　　月　 十四 　日
                      最高法院刑事第五庭
                          審判長法官  吳　雄　銘
                                法官  池　啟　明
                                法官  郭　毓　洲
                                法官  吳　三　龍
                                法官  陳　世　雄
      本件正本證明與原本無異
                                      書  記  官
中　　華　　民　　國　九十四　年　　四　　月　 十八 　日
                                                      Ｅ
